臺灣高等法院臺中分院民事判決　　　九十一年度再字第一一號
　　再審原告　丁○○
　　再審被告　丙○○
　　　　　　　乙○○
　　　　　　　甲○○
右當事人間租佃爭議事件，再審原告對於中華民國八十九年八月一日本院八十八年度
上字第五七五號確定判決提起再審，本院判決如左：
    主    文
再審之訴駁回。
再審訴訟費用由再審原告負擔。
    事    實
甲、再審原告方面：
一、聲明：求為判決：
  (一)本院八十八年度上字第五七五號確定判決廢棄。
  (二)再審被告應協同再審原告就再審被告所有台中市○○區○○段第一一八六地號，
    面積○、○五四五公頃，及同段地號第一一八三地號土地如原判決附圖複丈成果
    圖編號Ｇ、Ｌ、Ｍ、Ｎ、Ｏ所示面積，依耕地三七五減租條例規定，與再審原告
    訂立三七五耕地租賃契約。
  (三)再審被告應同意再審原告就再審被告所有台中市○○區○○段第一一八三地號土
    地如原判決附圖複丈成果圖編號Ｅ：○、○一一六公頃道路、Ｈ：○、○一○九
    公頃內庭院、Ｉ：○、○一三四公頃外庭院及通路為共同使用。
  (四)再審及前程序第一、二審訴訟費用由再審被告負擔。
二、陳述：
  (一)再審原告先祖陳亮自日據時代即向張耀東等人承租系爭房地，世代居住於系爭之
    台中市○○區○○段一一八三地號土地上，嗣再審被告之父施國於民國（以下同
    ）四十年間買受系爭南屯區○○段一一八三、一一八六地號土地，並於六十一年
    間再由再審被告繼承後，再審原告先父陳炎木及再審原告即轉將使用土地之代價
    ，即每年二百五十台斤稻谷交付再審被告之父施國及再審被告等人，此一事實，
    為前審判決所是認，並為兩造所不爭執。
  (二)惟有爭執者，乃再審原告先父陳炎木及再審原告交付予再審被告先父施國及再審
    被告之二百五十台斤稻谷，究係使用南屯區○○段一一八三地號土地上房屋之對
    價？抑或兼及同段一一八三地號及一一八六地號土地？依再審被告於八十年三月
    十六日就兩造間租佃爭議聲請調解時，其聲請書所載者，已表明係出租南屯區○
    ○段一一八三地號土地及其上房屋，迨進入訴訟程序，始主張僅出租南屯區○○
    段一一八三地號土地上之房屋，然依台灣民間習慣，土地與房屋一併出租為社會
　　常態，自較僅出租房屋而不及於土地之非常態事實為可信；至同段一一八六地號
　　土地，自日據時代迄今均為耕作使用，為再審被告丙○○於台灣台中地方法院八
　　十六年訴字第一九○號民事判決所不爭執，且再審原告之父陳炎木於六十年十月
　　二十日提出水權申請，鑽有水井一口，倘再審原告之父未有承租耕作南屯區○○
　　段一一八六地號土地之事實，何須大費周章經土地所有權人同意在該地上申請水
　　權，開鑿水井。
  (三)又再審原告於九十年十二月二十八日以台中工業區郵局第一一二八號存證信函再
    度表明，依歷年習慣寄送票號00000000000號，金額為新台幣三千一
    百五十元之匯票一紙，作為再審原告支付九十年度承租南屯區○○段一一八三、
    一一八六地號土地之對價，經再審被告丙○○簽收，甚者，經再審原告查詢結果
    ，於九十一年二月二十日獲悉前開匯票業於同年一月八日兌付，益見兩造間租賃
    標的為南屯區○○段一一八三及同段一一八六兩筆地號之土地無誤。
三、證據：提出台灣台中地方法院提存書影本三份，郵局存證信函、郵政匯票、匯款
    執據、掛號郵件收件回執、查詢郵政匯票基本資料暨本院判決書等影本各一份。
乙、再審被告方面：
一、聲明：求為判決：如主文所示。
二、陳述：
  (一)再審原告自陳於九十年十二月二十八日寄發郵局匯票予再審被告丙○○云云，依
    郵證之送達慣例，於一週內其掛號郵件回執即已退回予寄件人收執，亦即於九十
    一年一月五日即知悉其匯票業經付款之事實，迄至提起本件再審之訴，顯逾三十
    日之不變期間。
  (二)台中市○○區○○段一一八三、一一八六地號土地及其上房屋為再審被告三人所
    共有，再審原告給付之租金，自應向全體共有人為之，今僅向共有人中之一人為
　　給付，依法對其他共有人自不生效力。況再審被告丙○○係本於收取地上房屋租
　　金之意思而收取，此與土地租賃全然無關。
  (三)台灣台中地方法院八十七年度訴更字第三號民事判決理由中亦載明「‧‧‧充其
    量只可證明施國有同意陳炎木使用一一八六號之部分土地（即水井所佔面積部分
    ），此與就一一八六號土地全部已成立租賃相去甚遠」等語；況再審原告亦無從
    證明再審被告之先父施國有同意其使用水井，提起再審之訴，顯屬無據。
    理    由
一、本件再審原告主張：伊之先祖陳亮自日據時代即向張耀東等人承租房地，世代居
    住於台中市○○區○○段一一八三地號土地上，嗣再審被告之父施國於民國（以
    下同）四十年間買受台中市○○區○○段一一八三、一一八六地號土地，並於六
    十一年間由再審被告繼承後，伊及伊之先父陳炎木即轉將使用土地之對價，即每
    年二百五十台斤稻谷交付再審被告之父施國及再審被告等人，嗣再審被告於八十
    年三月十六日就兩造間租佃爭議聲請調解時，於聲請書上載明係出租南屯區○○
    段一一八三地號土地及其上房屋，迨進入訴訟程序，始主張僅出租南屯區○○段
    一一八三地號土地上之房屋，惟伊於九十年十二月二十八日以台中工業區郵局第
    一一二八號存證信函再度表明，依歷年習慣寄送票號00000000000號
    ，金額為新台幣三千一百五十元之匯票一紙，作為伊支付九十年度承租前開土地
    之對價，經再審被告丙○○簽收，且經伊查詢結果，於九十一年二月二十日獲悉
    該紙匯票業於同年一月八日兌付，益見兩造間租賃標的為台中市○○區○○段一
    一八三及同段一一八六兩筆地號之土地無誤，爰依民事訴訟法第四百九十六條第
    一項第十三款規定，提起本件再審之訴，求為命如聲明所示之判決。
二、按民事訴訟法第四百九十六條第一項第十三款所謂當事人發見未經斟酌之證物，
    係指前訴訟程序事實審之言詞辯論終結前已存在之證物，因當事人不知有此，致
    未經斟酌，現始知之者而言，若在前訴訟程序事實審言詞辯論終結前，尚未存在
    之證物，本無所謂發見，自不得以之為再審理由（最高法院二十九年度上字第一
    ○○五號判例參照）。本件再審原告雖提出台中工業區郵局第一一二八號存證信
    函、郵政匯票及查詢郵政匯票基本資料影本各乙紙做為發現之新證據，並主張倘
    再審被告如認再審原告就座落台中市○○區○○段一一八三、一一八六地號兩筆
    土地並無租賃關係存在，則對再審原告於訴訟終結後仍表明承租系爭土地而寄發
    租金匯票之存證信函，大可循舊例予以拒收或將租金匯票退還再審原告，今再審
    被告收受再審原告就系爭土地所給付之租金，顯見兩造間就系爭土地確有租賃存
    在，爰依民事訴訟法第四百九十六條第一項第十三款規定，提起本件再審之訴，
    求為命如聲明所示之判決。惟查本院前確定判決係於八十九年七月十八日言詞辯
    論終結，此有言詞辯論筆錄在卷可稽，而再審原告所提出者，均係前訴訟程序事
    實審之言詞辯論終結後始存在之證物，揆諸前揭判例意旨，再審原告執以提起本
    件再審之訴，為顯無理由，爰不經言詞辯論，逕行駁回。
三、依民事訴訟法第五百零二條第二項、第七十八條，判決如主文。
中　　　華　　　民　　　國　　九十一　　年　　　九　　　月　　 十一　　 日
~B1民事第三庭審判長法　官　陳照德
~B2　　　　　　　　法　官　蔡王金全
~B3　　　　　　　　法　官　陳成泉
右為正本係照原本作成。
不得上訴。
~B　　　　　　　　書記官　劉恒宏
中　　　華　　　民　　　國　　九十一　　年　　　九　　　月　　 十二　　 日
　　　　　　　　　　　　　　　　　　　　　　　　　　　　　　　　　　　　Ｙ
